臺灣高等法院臺南分院刑事判決　　　　100年度上易字第469號
上　訴　人　臺灣臺南地方法院檢察署檢察官
被　　　告　劉東鎰
選任辯護人　林瑞成　律師(扶助律師)
上列上訴人因被告侵占案件，不服臺灣臺南地方法院100年度易
字第29號中華民國100年6月16日第一審判決（起訴案號：臺灣臺
南地方法院檢察署99年度偵字第240號），提起上訴，本院判決
如下：
    主  文
上訴駁回。
    理  由
一、公訴意旨略以：劉東鎰與杜美秀於民國(下同)97年間係男女
    朋友關係。劉東鎰於97年10月間，為向平治營造股份有限公
    司（下稱平治公司）購買土方後轉賣中南土木包工業，以賺
    取差價，因欠缺資金，乃邀集杜美秀、陳添全及蔡平癸（綽
    號阿凱）合夥經營一次性土方買賣業務。其等互約杜美秀出
    資新台幣（下同）120萬元，劉東鎰、陳添全及蔡平癸3人則
    以勞務代替出資，並約定所得利益50萬元中之25萬元分配予
    杜美秀，剩餘之25萬元由劉東鎰、陳添全及蔡平癸均分，共
    同成立未經登記之合夥事業。上開合夥事業於97年10月18日
    與中南土木包工業簽立買賣合約書，約定中南土木包工業向
    上開合夥事業買受「2萬5千立方土方以實際回填為準，每立
    方210元‧‧‧」；上開合夥事業又於97年10月19日與平治
    公司簽立土方買賣合約書，約定上開合夥事業向平治公司購
    買3萬立方土方，並當場由杜美秀開立付款人玉山銀行永康
    分行、帳號：000000000號、票號：AL0000000、AL0000000
    、面額各為60萬元之支票2張交付予平治公司代表人陳瑞益
    收受後持以兌現。嗣中南土木包工業違約不履行，乃委由林
    其來於97年11月14日及同年月18日，分別賠付現金75萬元及
    70 萬元合計145萬元，由上開合夥事業之陳添全代表收受後
    ，隨即將上開款項交付劉東鎰，並要劉東鎰轉交杜美秀。詎
    劉東鎰明知上開款項係陳添全代表上開合夥事業收受，陳添
    全交付上開款項之目的，係要劉東鎰轉交杜美秀，以償還其
    出資12 0萬元及應得利益25萬元而履行合夥約定，惟劉東鎰
    僅匯款予杜美秀38萬元，竟意圖為自己不法所有，將其餘
    107 萬元予以侵占入己，供己使用，拒不交付杜美秀。因認
    被告劉東鎰涉犯刑法第335條第1項之侵占罪嫌。
二、按犯罪事實應依證據認定之，無證據不得認定犯罪事實；不
    能證明被告犯罪者，應諭知無罪之判決，刑事訴訟法第154
    條第2項、第301條第1項分別定有明文。又事實之認定，應
    憑證據，如未能發現相當證據，或證據不足以證明，自不能
    以推測或擬制之方法，以為裁判基礎（最高法院40年台上字
    第86號判例意旨參照）。且按刑事訴訟法第161條第1項規定
    ：檢察官就被告犯罪事實，應負舉證責任，並指出證明之方
    法。因此，檢察官對於起訴之犯罪事實，應負提出證據及說
    服之實質舉證責任。倘其所提出之直接證據或間接證據，或
    其所指出之證明方法，並未達到通常一般之人均不致有所懷
    疑，而得確信其為真實之程度，而有合理之懷疑存在而無從
    使事實審法院得有罪之確信時，基於無罪推定之原則，即應
    為被告無罪判決之諭知（最高法院76年台上字第4986號、92
    年台上字第128號判例意旨參照）。
三、被告以外之人於審判外之言詞或書面陳述，除法律有規定者
    外，不得作為證據，刑事訴訟法第159條第1項定有明文。次
    按被告以外之人於審判外之陳述，雖不符刑事訴訟法第159
    條之1至之4之規定，而經當事人於審判程序同意作為證據，
    法院審酌該言詞陳述或書面陳述作成時之情況，認為適當者
    ，亦得為證據；當事人、代理人或辯護人於法院調查證據時
    ，知有同法第159條第1項不得為證據之情形，而未於言詞辯
    論終結前聲明異議者，視為有前項之同意，同法第159條之
    5定有明文。本件檢察官所舉屬傳聞之書面及言詞陳述之證
    據能力，業經被告於原審及本院行準備程序時表明同意列為
    證據（見原審卷第39、40頁，本院卷52、53頁），本院審酌
    該等供述證據之取得過程並無瑕疵，與本件待證事實間復具
    有相當之關聯性，以之為本件證據尚無不當，自得採為證據
    。
四、本件檢察官認被告涉犯上開犯行，無非以：(一)被告劉東鎰之
    自白。(二)告訴人杜美秀之指述。(三)證人陳添全之證述：證明
    劉東鎰邀集杜美秀、陳添全及蔡平癸合夥經營一次性土方買
    賣，其等互約杜美秀出資120萬元，劉東鎰、陳添全及蔡平
    癸3人則以土方買賣勞務代替出資，並約定所得利益50萬元
    中之25萬元分配予杜美秀。陳添全收受145萬元現金後立即
    轉交予被告，並要被告轉交予杜美秀。陳添全雖坦承有向被
    告借支20萬元，然其收受林其來交付之145萬元後，依合夥
    契約交付並委託被告轉交杜美秀。被告未轉交上開款項與杜
    美秀而借款予陳添全，不因此解免被告已成立之侵占犯行，
    反足認定被告係將上開款項侵占後依己意支配款項之運用。
    (四)證人平治公司代表人陳瑞益之證述：當場收受杜美秀開立
    上開支票2張，嗣持以兌現。是杜美秀在簽約現場交付支票
    ，足認上開合夥契約並非隱名合夥契約。(五)證人黃鈺歡、林
    其來之證述：證明上開合夥事業與中南土木包工業簽立之買
    賣契約由林其來負責及中南土木包工業因違約賠付上開合夥
    事業之經過。(六)買賣合約書2份。(七)支票2紙。(八)東霸億建設
    有限公司及分公司基本資料查詢（明細)。(九)元大商業銀行
    股份有限公司府東分行(下稱元大商銀)函附東霸億公司帳戶
    開戶資料及交易明細1份，證明被告於98年11月14日及同年
    月18日，分別收受陳添全轉交之75萬元及70萬元後，隨即花
    用部分款項後，將餘款52萬元及73萬元分別於98年11月14日
    及同年月18日存入所支配之東霸億公司元大商銀帳戶，以此
    方式侵占入己而供已使用等，為其主要論據。
五、被告對於97年10月18日其與中南土木包工業，簽訂買賣合約
    ，出售約2萬5千立方之土方；97年10月19日與平治公司簽訂
    土方買賣合約，向該公司購買約3萬立方之土方，被告於簽
    約後交付杜美秀玉山銀行永康分行面額六十萬元支票兩張予
    平治公司代表陳瑞益收受。被告同意在本件土方買賣成立之
    後，分配25萬元給杜美秀。嗣因中南土木包工業違約，於97
    年11月14日及18日分別賠付現金75萬元及70萬元，由陳添全
    收受後，轉交予被告。被告事後將該145萬元中的38萬元交
    付杜美秀外，其餘款項被告與陳添全、蔡平癸3人再以之購
    買5、6次土方，並將其中20萬元借予陳添全等事實均不爭執
    。惟否認有何侵占犯行，辯稱：本件杜美秀出資之120萬元
    是伊向杜美秀借來的，伊與杜美秀於本件土方買賣過程，並
    非合夥關係，伊雖未能全數清償杜美秀，惟伊未侵占等語。
    經查：
  (一)被告先於97年10月18日以個人名義與中南土木包工業簽立買
    賣合約書，約定中南土木包工業向被告買受「2萬5千立方土
    方以實際回填為準，每立方210元…。」；後於97年10月19
    日以個人名義與平治公司簽立土方買賣合約書，約定平治公
    司出售3萬立方土方與被告，每立方120元，被告並當場交付
    由杜美秀開立其於玉山銀行永康分行支票存款帳戶、票號：
    AL0000000、AL0000000、面額各為60萬元之支票2張共120萬
    元，予平治公司代表人陳瑞益收受後兌現。嗣因中南土木包
    工業違約不履行，乃委由林其來於97年11月14日及同年月18
    日，分別賠付現金75萬元及70萬元合計145萬元，由陳添全
    代表收受後，隨即將上開款項轉交被告等情，業經被告坦承
    不諱。核與杜美秀、陳添全、蔡平癸、陳瑞益、林其來於偵
    審中證述內容相合（見偵卷第47、34-37頁、他字卷第47、5
    9-61頁，原審卷第63-72頁），復有買賣合約書2份（見他字
    卷第5、6頁）、杜美秀簽發之玉山銀行永康分行支票2紙（
    見他字卷第7頁）在卷可按，自可採信。
  (二)按最高法院94年度台上第1793號判決意旨：【民法之合夥，
    係指2人以上互約出資以經營共同事業，分享其營業所生之
    利益及分擔所生損失之契約，此觀之民法第667條第1項之規
    定自明。是合夥應就如何出資及共同事業之經營為確實之約
    定，始足當之，倘僅單純出資取得財產，而未約定經營共同
    事業者，縱將來可獲得相當之利益，自僅屬合資或共同出資
    之無名契約】。杜美秀於本件之土方買賣事宜，雖出資120
    萬元，惟其於原審證稱：【當初被告跟陳添全說他們沒有本
    錢，邀我作土木工程，叫我出本錢，當初預估有50萬元的利
    潤，固定給我25萬元的利潤，其他的利潤是他們去平分】、
    【我只是負責出本錢，後面的一些程序是他們跟賣方討論】
    、【（問：你對簽約之後的業務執行情形是否清楚？）不清
    楚，都是被告告訴我的，我只有見過被告及陳添全，簽約當
    時我在場，之後的業務的執行我沒有參與，但是被告有載我
    去新化看地】、【他們保證不管盈虧我都可以拿到25萬元，
    其他的不管賺得多或是賠錢由其他合夥人去分擔】（見原審
    卷第63-65頁）。該杜美秀僅出資且不論盈虧均可取得約定
    的利潤，並未參與本件土方買賣之具體經營事宜，依前揭最
    高法院判決意旨，杜美秀與被告及陳添全等人間，就本件之
    土方買賣事宜，並非成立合夥關係，僅屬出資之無名契約，
    公訴意旨逕認被告與杜美秀間係合夥關係，於法未合，尚難
    遽採。
  (三)復按最高法院86年度台上第437號判決意旨：【合夥為2人以
    上互約出資以經營共同事業之契約，隱名合夥則為當事人約
    定，一方對於他方所經營之事業出資，而分受其營業所生之
    利益，及分擔其所生損失之契約。故合夥所經營之事業，係
    合夥人全體共同之事業，隱名合夥所經營之事業，則係出名
    營業人之事業】。查本件土方買賣事宜之2份契約，均由被
    告以個人名義簽立，有契約書2份在卷可稽，故不論係被告
    向平治公司購買土方，或被告出售土方與中南土木包工業，
    被告均為各該契約之當事人，即為各該土方買賣事宜之出名
    營業人。杜美秀為單純之出資關係，詳如上述。陳添全、蔡
    平癸縱有居間介紹等以勞務出資之型態參與本件土方買賣事
    宜，惟因其二人就被告低買高賣土方以謀利之事業，並未出
    名簽立任何契約，僅與被告約定分受該買賣所生之損益，其
    二人與被告間應屬隱名合夥關係。依前揭最高法院判決意旨
    ，本件土方買賣之出名營業人為被告，即屬被告個人之事業
    。因該土方買賣契約所生之事宜，被告依法有權以個人名義
    處理。此與中南土木包工業負責本件土方買賣事宜之林其來
    於偵查中證稱：【（問：你的認知，與你做生意的對象是劉
    東鎰?）是】內容相符（見偵卷第36頁）。被告既係本件土
    方買賣之出名營業人，中南土木包工業事後因違約，主動加
    計賠償金25萬元賠付契約之對造即本案被告，被告本於契約
    關係及出名營業人的身分，自為中南土木包工業賠付145萬
    元之合法對象，被告取得145萬元所有權後，依民法第765
    條之規定，自得自由使用、收益、處分。被告依法既得自由
    使用、處分本件中南土木包工業賠付之145萬元，被告取得
    後縱未依其與杜美秀之約定給付杜美秀，杜美秀自可依其與
    被告間出資無名契約之約定，循民事程序請求被告償還。尚
    難謂被告合法持有且使用有處分權限之145萬元，未即時清
    償杜美秀，即屬侵占。
  (四)證人蔡平癸於原審雖到庭作證時將中南土木包工業賠付之14
    5萬誤記為140萬元，惟其一再證稱，中南土木包工業賠付之
    金額應作為本金及利潤全數償還杜美秀（見原審卷第70、71
    頁）。另證人陳添全於原審證述改稱僅120萬元本金加計10
    萬元，應償還杜美秀，其餘15萬元應由其與被告、蔡平癸平
    分（見原審卷第68頁背面）。內容與其偵查中證稱145萬元
    應全數償還杜美秀不同（見他字卷第60頁）。惟陳添全及蔡
    平癸在該土方買賣均未出名，僅具隱名合夥人資格，依最高
    法院97年度台上字第2062號判決意旨認為【隱名合夥不過為
    隱名合夥人與出名營業人之契約關係，隱名合夥人就出名營
    業人所為之行為，對於第三人原無任何權利義務可言】。
    本件之土方買賣既屬被告出名營業之事項，被告於該買賣過
    程中取得之145萬元是否清償杜美秀，隱名合夥人陳添全及
    蔡平癸就該145萬元本無從置喙。故其2人證稱中南土木包業
    賠付之145萬元中，應大部分清償杜美秀等語，對被告亦無
    何拘束力。亦難以其2人之證述，即謂被告未將取得之145
    萬元償還杜美秀，應負侵占之責。
六、綜上所述，公訴人指被告涉犯侵占之犯行，無非認為被告與
    杜美秀間係合夥關係，被告取得中南土木包工業賠付之145
    萬元後，應依合夥關係之約定償付杜美秀，被告未依約清償
    ，挪供己用，即應負侵占之責。惟經調查後，認為杜美秀並
    未參與合夥事業之經營，被告與杜美秀間僅係出資之無名契
    約，尚非合夥關係。而被告為本件土方買賣之出名簽約人，
    自為中南土木包工業違約後賠償金之給付對象。被告本於契
    約關係及出名營業人之身分收受該145萬元，自得自由使用
    、處分。故被告縱未依其與杜美秀間之無名契約關係即時清
    償杜美秀，亦難指其所為係易持有為所有之侵占行為。揆諸
    前揭規定及判例意旨，既不能證明被告有何侵占犯行，原審
    以不能證明被告犯罪，而為被告無罪之判決，於法並無不合
    。檢察官上訴意旨，仍執被告與杜美秀、陳添全、蔡平癸4
    人間【未就對外責任為約定，應解為係負連帶補充責任之合
    夥關係】，指摘原判決不當云云。惟按本件當事人間之法律
    關係業經析述於前，被告本於與杜美秀之無名契約關係及與
    陳添全、蔡平癸間之隱名合夥關係，對於該145萬元，本即
    有權使用、處分，其未將款項即時交付杜美秀，難認有何侵
    占之犯行。是公訴人之上訴，為無理由，應予駁回。
七、至杜美秀依其與被告間之約定，自得依民事程序請求被告償
    還其本金、利潤等項，併此敘明。
據上論斷，依刑事訴訟法第368條，判決如主文。
本案經檢察官黃朝貴到庭執行職務
中    華    民    國   100    年    10    月    26    日
                      刑事第三庭審判長法  官  高明發
                                      法  官  張季芬
                                      法  官  夏金郎
以上正本證明與原本無異。
不得上訴。
                                      書記官  汪姿秀
中    華    民    國   100    年    10    月    26    日